最高法院刑事判決　　　　　　　　　　　　　　　九十三年度台上字第五八九八號
　　上　訴　人　甲○○
右上訴人因殺人案件，不服台灣高等法院中華民國九十三年七月八日第二審更審判決
（九十三年度少連上重更(一)字第二號，起訴案號：台灣板橋地方法院檢察署九十二年
度偵字第五八四一號），提起上訴，本院判決如左：
    主  文
原判決撤銷，發回台灣高等法院。
    理  由
本件原判決認定上訴人甲○○與其配偶許順富感情不睦，許順富曾多次離家出走，並
將上訴人之小客車開走，迭生衝突，許順富乃向法院聲請核發保護令，上訴人極度不
滿，又因遭不詳姓名人士毆打，懷疑係許順富所教唆，乃數次打電話至台北縣鶯歌鎮
○○○路三十四號、三十六號許順富之娘家，詢問許順富之下落未果。民國九十二年
三月十一日晚上，上訴人基於放火燒燬現供人使用之住宅及殺人之故意，於當日二十
一時許，向不知情之陳俊智借得一輛廂型車，再交代不知情之子洪子彬於翌（十二）
日凌晨，至附近７｜商店購物（取得統一發票作為不在場之證明），並囑不知情之
謝國恩拿取上訴人所有二十公升容量之塑膠桶一個（已燒燬），以便盛裝汽油，及攜
帶手套一雙、打火機一只、螺絲起子一把（均未扣案），供作點火及撬開建物後門之
用。上訴人因駕駛執照已遭吊扣，遂駕車前往不知情之張簡裕益（已不起訴處分）住
處，佯稱要北上找朋友，商得張簡裕益同意，幫忙開車，並乘張簡裕益駕車至「全國
加油台中中清站」加油時，以上開塑膠桶盛裝汽油。同月十二日凌晨三時許，抵台北
縣鶯歌鎮吃完早餐，上訴人即囑張簡裕益先載其至同鎮○○○路附近下車，再前往同
鎮○○路與文化路口之加油站等候。上訴人下車後，持汽油桶、手套、打火機，沿鐵
軌進入許順富娘家二樓（後門未上鎖。侵入住宅部分，未據告訴）。上訴人明知屋內
有成人及兒童熟睡中，以汽油潑灑點火，將使房屋燒燬，且明知該屋內有人居住，放
火燒燬房屋，屋內之人將因走避不及而有被焚燒死亡之預見，仍執意為之，縱屋內之
人發生死亡之結果亦在所不惜；且預見引火燒屋致生火災時，若有其他人進入屋內救
人，亦會導致該救人者燒死之結果，卻確信不致發生，逕將所攜帶之汽油潑灑在二樓
樓梯口附近（即中正二路三十四號二樓客廳、走廊及樓梯間），並沿離去之路線（樓
梯口至鐵軌旁）潑灑汽油作為引線，再點火引燃後，逃離現場。上訴人逃離時，聽見
屋內有女人呼救聲，但未為任何之搶救行動，致該建築物三十四號、三十六號二樓燒
燬，三、四樓燻黑。居住於三十六號二樓之兒童許雅鈺（八十四年六月十一日生）、
許庭維（八十六年四月二十三日生）、許淑慧（八十八年六月二十日生）均逃生不及
，致許雅鈺全身百分之九十極度燒傷死亡，許庭維、許淑慧均因吸入過度濃煙，一氧
化碳中毒窒息死亡。另三十六號二樓之許黃反、劉麗卿，及同號三樓之簡麗芬、兒童
許宇宏（八十七年八月五日生）、許靜瑜（八十四年八月三日生），則因劉麗卿即時
呼救，僅遭燒傷、骨折，從頂樓逃離，倖免於死。又居住於三十六號二樓對面之劉進
雄見上開房屋起火，進入屋內試圖搶救，亦因逃生不及，致全身百分之六十燒傷、一
氧化碳中毒窒息死亡等情，爰撤銷第一審之判決，改判論處上訴人成年人故意對兒童
犯殺人罪罪刑。固非無見。
惟查：(一)刑法上關於犯罪之故意採希望主義，行為人對於構成犯罪之事實，明知並有
意使其發生者，為直接故意（確定故意），如預見結果之發生，而其發生不違背其本
意者，為間接故意（不確定故意）；就同一犯罪行為而言，兩種不同形態之故意，不
能同時併存。原判決事實欄記載上訴人明知上開房屋屋內有成人及兒童熟睡中，潑灑
汽油予以點燃，將使房屋燒燬，屋內之人將因走避不及，而有被焚燒死亡之預見，仍
執意為之，縱發生死亡之結果，亦在所不惜，逕將汽油潑灑在二樓樓梯口附近，並沿
其離開之路線（樓梯口至鐵軌旁）潑灑汽油作為引線，再點火引燃後，逃離現場（見
原判決第三面第三行至第十行）。如果無訛，上訴人對於潑灑汽油燒燬房屋，屋內熟
睡之成人及兒童將因走避不及而被焚燒死亡，既已「明知」且能「預見」，猶「執意
為之」，似已具有殺人之直接故意（確定故意）。乃其理由復謂：依上訴人當時之精
神狀態、事先預謀之程度、放火使用之材質、放火之位置及事後不予救援等情，足見
被害人發生死亡之結果，係在上訴人之預料中，且不違背其本意，顯有殺害許雅鈺等
人之「不確定故意」（見原判決第八面第一行至第五行），其事實之認定與理由之論
敘，相互齟齬，難謂無判決所載理由矛盾之違誤。且原判決認上訴人放火，致許雅鈺
、許庭維、許淑慧燒傷死亡部分，係犯刑法第二百七十一條第一項之殺人罪；又許黃
反、劉麗卿、簡麗芬、許宇宏、許靜瑜因即時從頂樓逃離，未生死亡結果部分，係犯
同條第二項之殺人未遂罪（見原判決第九面第二行至第四行），但對於上訴人以一個
放火行為，同時侵害數個生命法益，則未依想像競合之規定從一重處斷，亦有判決不
適用法則之可議。(二)原判決以上訴人預見引火燒屋致生火災時，若有其他之人進入屋
內救人，亦會導致該救人者燒死之結果，卻確信不致發生；並認上開房屋起火時，居
住於該屋對面之劉進雄見狀，進入屋內試圖搶救，因逃生不及，致全身百分之六十燒
傷、一氧化碳中毒窒息而死亡等情（見原判決第三面第六行至第七行、第四面第一行
至第三行），因而變更起訴書關於此部分事實所引應適用之法條（刑法第二百七十一
條第一項），改論上訴人以刑法第二百七十六條第一項過失致人於死罪。惟就房屋起
火燃燒後，始行進入火場內試圖救人之人，遭受燒灼或一氧化碳中毒而發生死亡之結
果，上訴人究竟違反如何之注意義務？有無防止危險發生之義務？何以有預見之可能
性且確信其不發生？則未進一步查明，詳加論敘，遽為判決，尚嫌速斷。又原審審判
長於審判期日，對於前揭變更之罪名，未依刑事訴訟法第九十五條第一款之規定告知
上訴人，不免礙及被告防禦權之行使，尤非適法。(三)證據資料必須具有證據能力，容
許為訴訟上之證明，並在審判期日經合法調查後，始有證明力，而得為法院評價之對
象。故具備證據能力並經合法調查，乃嚴格證明法則之要件；所謂合法調查，係指容
許為訴訟上證明（具備證據能力）之證據資料，直接顯現於審判庭，依刑事訴訟法第
一百六十四條、第一百六十五條及第一百六十五條之一等規定，提示當事人、代理人
、辯護人或輔佐人，使其辨認，或向其宣讀或告以要旨，予其陳述意見及辯論證據證
明力之程序而言。原判決採憑證人即全國加油站員工王大仁之陳述，資為不利於上訴
人之認定（見原判決第四面第十七行），但稽之原審審判筆錄，原審審判長於審判期
日，未將王大仁之陳述筆錄向當事人及辯護人宣讀或告以要旨，依法踐行調查程序，
逕採為判決之基礎，即嫌欠洽。再，原判決認定上訴人放火燒屋時，許黃反、劉麗卿
、簡麗芬、許宇宏、許靜瑜即時從頂樓逃離，致未發生死亡結果部分（見原判決第三
面第十五行至第四面第一行），原審審判長於調查證據完畢後，亦未訊問上訴人關於
此部分之事實，使其有辯明犯罪嫌疑之機會，其所踐行之訴訟程序，併屬違誤。上訴
意旨指摘原判決違背法令，尚非全無理由，應認仍有撤銷發回更審之原因。
據上論結，應依刑事訴訟法第三百九十七條、第四百零一條，判決如主文。
中　　　華　　　民　　　國　　九十三　　年　　 十一 　　月　　 十一 　　日
                              最高法院刑事第四庭
                                  審判長法官  紀　俊　乾
                                        法官  黃　正　興
                                        法官  劉　介　民
                                        法官  陳　東　誥
                                        法官  魏　新　和
      右正本證明與原本無異
                                              書  記  官
中　　　華　　　民　　　國　　九十三　　年　　 十一 　　月　　 十五 　　日
                                                                        Ｋ
